ACORDAO-COMPLETO-2408828

ACÓRDÃO 5830/2020 ATA 15/2020 - PRIMEIRA CÂMARA

VISTOS, relatados e discutidos estes autos de atos de aposentadoria de ex-servidores do Instituto Federal de Educação, Ciência e Tecnologia Catarinense,
ACORDAM os Ministros do Tribunal de Contas da União, reunidos em sessão da Primeira Câmara, com base nos arts. 71, inciso III, da Constituição Federal; 1º, inciso V, e 39, incisos I e II, da Lei 8.443/1992; e 260, § 1º, do Regimento Interno do Tribunal de Contas da União, diante das razões expostas pelo relator, em:
9.1. Considerar legal e determinar o registro do ato de aposentadoria de Elcio Oliveira da Silva;
9.2. considerar ilegal e recusar o registro do ato de Lucilia Carvalho Forte; 
9.3. dispensar a devolução dos valores indevidamente recebidos até a data da ciência deste acórdão, com base no Enunciado 106 da Súmula da Jurisprudência do TCU; 
9.4. determinar ao Instituto Federal de Educação, Ciência e Tecnologia Catarinense, com base no art. 45 da Lei 8.443/1992, que: 
9.4.1. faça cessar os pagamentos decorrentes do ato impugnado, comunicando ao TCU, no prazo de quinze dias, as providências adotadas, nos termos dos arts. 262, caput, do Regimento Interno do TCU e 8º, caput, da Resolução-TCU 206/2007; 
9.4.2. cadastre novo ato, livre das irregularidades apontadas, submetendo-o ao TCU no prazo de trinta dias, nos termos dos arts. 262, § 2º, do Regimento Interno do TCU e 19, § 3º, da Instrução Normativa-TCU 78/2018; 
9.4.3. informe à interessada o teor deste acórdão, encaminhando ao TCU, no prazo de trinta dias, comprovante da data de ciência por esta, nos termos do art. 4º, § 3º, da Resolução-TCU 170/2004, alertando-a de que o efeito suspensivo proveniente de eventual interposição de recurso junto ao TCU não a exime da devolução dos valores indevidamente percebidos após a notificação, em caso de não provimento desse recurso.

Atos de concessão de aposentadoria.

Primeira Câmara

Instituto Federal de Educação, Ciência e Tecnologia Catarinense.

3. Interessados/Responsáveis:
3.1. Interessados: Elcio Oliveira da Silva (XXX.888.517-XX); Lucilia Carvalho Forte (XXX.699.849-XX).

13.1. Ministros presentes: Benjamin Zymler (na Presidência), Walton Alencar Rodrigues (Relator), Bruno Dantas e Vital do Rêgo.
13.2. Ministros-Substitutos presentes: Augusto Sherman Cavalcanti e Weder de Oliveira.

WALTON ALENCAR RODRIGUES

Adoto, como relatório, a instrução da unidade técnica (peças 5-6) , que contou com a anuência do Ministério Público junto ao TCU (peça 7) :
Trata-se de atos de concessão de aposentadoria de Elcio Oliveira da Silva e Lucilia Carvalho Forte, ex-servidores do Instituto Federal de Educação, Ciência e Tecnologia Catarinense.
2.	Os atos foram submetidos, para fim de registro, à apreciação do Tribunal de Contas da União (TCU) , de acordo com o art. 71, inciso III, da Constituição Federal. O cadastramento e a disponibilização ao TCU ocorreram por intermédio do Sistema de Apreciação e Registro de Atos de Admissão e Concessões, na forma dos arts. 2º, caput e incisos I a VI, e 4º, caput, da Instrução Normativa - TCU 78/2018.
EXAME TÉCNICO
Das constatações
3.	No ato de concessão de aposentadoria de Elcio Oliveira da Silva não se constatou qualquer irregularidade que obste a chancela pela legalidade.
4. 	Do exame da ficha financeira de Lucilia Carvalho Forte, verificada no Siape, constatou-se o pagamento irregular da rubrica "82375 VENC.BAS.COMP.ART.15 L11091/05", no valor de R$ 17,17.
5. 	A rubrica refere-se à parcela complementar da remuneração prevista no art. 15 da Lei 11.091/2005, que dispôs sobre o Plano de Carreira dos Cargos Técnico-Administrativos em Educação, no âmbito das Instituições Federais de Ensino. O dispositivo é transcrito parcialmente a seguir: 
Art. 15. O enquadramento previsto nesta Lei será efetuado de acordo com a Tabela de Correlação, constante do Anexo VII desta Lei. § 1 o . O enquadramento do servidor na Matriz Hierárquica será efetuado no prazo máximo de 90 (noventa) dias após a publicação desta Lei, observando-se: 
 (...) 
§ 2º. Na hipótese de o enquadramento de que trata o § 1 o deste artigo resultar em vencimento básico de valor menor ao somatório do vencimento básico, da Gratificação Temporária - GT e da Gratificação Específica de Apoio Técnico-Administrativo e Técnico-Marítimo às Instituições Federais de Ensino - GEAT, considerados no mês de dezembro de 2004, proceder-se-á ao pagamento da diferença como parcela complementar, de caráter temporário. 
 (...) 
§ 3º. A parcela complementar a que se refere o § 2 o deste artigo será considerada para todos os efeitos como parte integrante do novo vencimento básico, e será absorvida por ocasião da reorganização ou reestruturação da carreira ou tabela remuneratória, inclusive para fins de aplicação da tabela constante do Anexo I-B desta Lei. 
 (...) (grifos) .
6. 	Essa parcela complementar, portanto, deveria ser absorvida pelos reajustes posteriores. 
7. 	Contudo, os arts. 13 da Lei 11.784/2008 e 43 da Lei 12.772/2012 vedaram essa absorção pelos aumentos promovidos por essas leis (escalonados entre maio de 2008 e julho de 2010 e entre março de 2013 e março de 2015) : 
Art. 13. A parcela complementar de que tratam os §§ 2 o e 3 o do art. 15 da Lei nº 11.091, de 12 de janeiro de 2005, não será absorvida por força dos aumentos remuneratórios decorrentes das alterações realizadas na Lei n o 11.091, de 12 de janeiro de 2005, em virtude das alterações impostas pelos arts. 12 e 15 desta Lei (Lei 11.784/2008) . 
Art. 43. A parcela complementar de que tratam os §§ 2 o e 3 o do art. 15 da Lei n o 11.091, de 2005, não será absorvida por força dos aumentos remuneratórios com efeitos financeiros no período de 2013 a 2015 (Lei 11.772/2012) . 
8. 	Cabe considerar que a tabela atualmente vigente foi aprovada pela Lei 12.772/2012. Isso considerado, a vedação de absorção pelos reajustes trazidos pelas Leis 11.784/2008 e 12.772/2012 implica, necessariamente, o seguinte: da sua criação até hoje, a única possibilidade de absorção da parcela complementar foi quando da aplicação da tabela do Anexo I-B da Lei 11.091/2005. 
9. 	Para verificar a regularidade da parcela, cabe verificar: 
a) se a criação da parcela complementar, incluída na ficha financeira de maio de 2005, observou a fórmula de cálculo estabelecida no art. 15, § 2º, da Lei 11.091/2005 (parcela complementar = provento básico de maio de 2005 - provento básico de dezembro de 2004 - GT - GEAT) ; 
b) se foi correta a absorção quando da aplicação da tabela do Anexo I-B da Lei 11.091/2005, na forma do art. 15, § 3º, da Lei 11.091/2005. 
10. 	O quadro a seguir permite maior clareza nessa verificação.
	Mês/ano
	Provento básico (R$) 
	GT (R$) 
	GEAT (R$) 
	Parcela complementar (R$) 
	Soma (R$) 

	12/2004
	1.053,66
	158,05
	180,00
	-
	1.391,71

	12/2005
	1.230,93
	-
	-
	160,79
	1.391,72

	12/2006
	1.424,03
	-
	-
	17,17
	1.441,20

	12/2007
	1.475,30
	-
	-
	17,17
	1.492,47

11. 	No caso concreto, há que se verificar se a parcela complementar paga atualmente à Sra. Lucilia Carvalho Forte, no valor de R$ 17,17, corresponde ao resíduo existente na data da publicação da MP 431, de 14/5/2008, que interrompeu a absorção da referida parcela. 
12. 	De acordo com o § 2º do art. 15 da Lei 11.091/2005, o valor inicial da rubrica '82375 VENC.BAS.COMP.ART.15 L11091/05' deve ser igual ao somatório do vencimento básico, da Gratificação Temporária - GT e da Gratificação Específica de Apoio Técnico-Administrativo e Técnico-Marítimo às Instituições Federais de Ensino - GEAT, considerados no mês de dezembro de 2004, subtraindo-se desse resultado o vencimento básico no momento do enquadramento previsto pela mesma lei. 
13. 	Dados extraídos do sistema Siape indicam que em dezembro de 2004, seu provento básico, acrescido da GT e da GEAT, era de R$ 1.391,71. 
14. 	Em maio de 2005 (mês da implantação dos novos valores fixados pela Lei 11.091/2005) , o vencimento básico do cargo da servidora foi alterado para R$ 1.230,93, mais a parcela relativa ao vencimento básico complementar da Lei 11.091/2005 (VBC) no valor de R$ 160,79, totalizando R$ 1.391,72, o que demonstra a regularidade do valor inicial da rubrica. 
15. 	Em janeiro de 2006, o vencimento básico passou a R$ 1.374,55 e a rubrica relativa ao vencimento básico complementar foi reduzida para R$ 17,17, totalizando R$ 1.391,72, estando, portanto, de acordo com o disposto no art. 15 da Lei 11.091/2005. 
16. 	Em dezembro de 2007, o vencimento básico da inativa foi majorado para R$ 1.475,30, entretanto a inativa continuou recebendo a rubrica Siape '82375 VENC.BAS.COMP.ART.15 L11091/05', no valor inalterado de R$ 17,17. Houve um incremento de R$ 34,10 no vencimento básico, valor suficiente para absorver totalmente o VBC - vencimento básico complementar. Assim, não há resíduo do vencimento complementar a ser pago à Sra. Lucilia Carvalho Forte.
CONCLUSÃO
17. 	Em razão do exposto, esta Unidade Técnica sugere que o ato de aposentadoria de Elcio Oliveira da Silva seja considerado legal por não ter sido constatada qualquer irregularidade, e que o ato de Lucilia Carvalho Forte seja considerado ilegal, com determinação ao Instituto Federal de Educação, Ciência e Tecnologia Catarinense para excluir a parcela referente à rubrica "VENC.BAS.COMP.ART.15 L11091/05", no valor de R$ 17,17.
18. 	Quanto aos valores já pagos, propõe-se dispensar a devolução, com fundamento no Enunciado 106 da Súmula da Jurisprudência do TCU. 
19. 	Por fim, vale destacar que os atos em análise foram disponibilizados ao TCU há menos de cinco anos, não sendo necessária a instauração do contraditório, segundo o entendimento estabelecido no Acórdão 587/2011-TCU-Plenário, de relatoria do Ministro Valmir Campelo. 
PROPOSTA DE ENCAMINHAMENTO 
20. 	Ante o exposto, e com base nos arts. 71, inciso III, da Constituição Federal; 1º, inciso V, e 39, incisos I e II, da Lei 8.443/1992; e 260, § 1º, do Regimento Interno do Tribunal de Contas da União, propõe-se: 
	a) Considerar legal e determinar o registro do ato de aposentadoria de Elcio Oliveira da Silva (CPF: XXX.888.517-XX) ;
b) considerar ilegal e recusar o registro do ato de Lucilia Carvalho Forte (CPF: XXX.699.849-XX) ; 
c) dispensar a devolução dos valores indevidamente recebidos até a data da ciência do acórdão que vier a ser prolatado, com base no Enunciado 106 da Súmula da Jurisprudência do TCU; 
d) determinar ao Centro Federal de Educação Tecnológica da Bahia - Cefet/BA - MEC, com base no art. 45 da Lei 8.443/1992, que: 
d.1) faça cessar os pagamentos decorrentes do ato impugnado, comunicando ao TCU, no prazo de quinze dias, as providências adotadas, nos termos dos arts. 262, caput, do Regimento Interno do TCU e 8º, caput, da Resolução-TCU 206/2007; 
d.2) cadastre novo ato, livre das irregularidades apontadas, submetendo-o ao TCU no prazo de trinta dias, nos termos dos arts. 262, § 2º, do Regimento Interno do TCU e 19, § 3º, da Instrução Normativa-TCU 78/2018; 
d.3) informe à interessada o teor do acórdão que vier a ser prolatado, encaminhando ao TCU, no prazo de trinta dias, comprovante da data de ciência pela interessada, nos termos do art. 4º, § 3º, da Resolução-TCU 170/2004, alertando-a de que o efeito suspensivo proveniente de eventual interposição de recurso junto ao TCU não a exime da devolução dos valores indevidamente percebidos após a notificação, em caso de não provimento desse recurso.

não há

Procurador Rodrigo Medeiros de Lima.

APOSENTADORIAS. LEGALIDADE DE UM DOS ATOS. EXISTÊNCIA DE PARCELA COMPLEMENTAR DA REMUNERAÇÃO PREVISTA NO ART. 15 DA LEI 11.091/2005 QUE DEVERIA TER SIDO ABSORVIDA NO OUTRO ATO. ILEGALIDADE. DETERMINAÇÕES.

APOSENTADORIA (APOS)

Secretaria de Fiscalização de Pessoal (SEFIP).

Trata-se de atos de concessão de ex-servidores do Instituto Federal de Educação, Ciência e Tecnologia Catarinense. No ato de concessão de aposentadoria de Elcio Oliveira da Silva não há irregularidade que obste a chancela pela legalidade. 
Ao examinar a ficha financeira de Lucilia Carvalho Forte, a unidade técnica verificou o pagamento irregular de parcela complementar da remuneração prevista no art. 15 da Lei 11.091/2005, que deveria ser absorvida por reajustes posteriores.
De acordo com o § 2º do art. 15 desta Lei, o valor inicial da rubrica "82375 VENC.BAS.COMP.ART.15 L11091/05" deve ser igual ao somatório do vencimento básico, da Gratificação Temporária - GT e da Gratificação Específica de Apoio Técnico-Administrativo e Técnico-Marítimo às Instituições Federais de Ensino - GEAT, considerados no mês de dezembro de 2004, subtraindo-se desse resultado o vencimento básico no momento do enquadramento. 
No caso concreto, a unidade técnica demonstra a regularidade do valor inicial da rubrica. No entanto, registra que, com os aumentos verificados em janeiro de 2006 e dezembro de 2007, o vencimento básico passou a ser suficiente para absorver totalmente a parcela em análise. Assim, não há resíduo do vencimento complementar a ser pago à ex-servidora.
Tendo em vista tais elementos, julgo legal o ato de aposentadoria de Elcio Oliveira da Silva e ilegal o de Lucilia Carvalho Forte. Determino ao Instituto Federal de Educação, Ciência e Tecnologia Catarinense que exclua a parcela referente a vencimento básico complementar de sua remuneração e submeta novo ato à análise deste Tribunal.
Dispenso a devolução dos valores pagos, com fundamento no Enunciado 106 da Súmula da Jurisprudência do TCU. 
Por fim, registro que os atos que se analisa deram entrada no TCU em 31/8/2015, há menos de cinco anos, portanto.
Feitas essas considerações, voto por que o Tribunal acolha a minuta de acórdão que ora submeto à deliberação do colegiado.
TCU, Sala das Sessões Ministro Luciano Brandão Alves de Souza, em 19 de maio de 2020.
WALTON ALENCAR RODRIGUES 
Relator